臺灣基隆地方法院民事判決　　　　　　　96年度重訴字第34號
原　　　告　丙○○○
　　　　　　甲○○
　　　　　　乙○○
共　　　同
訴訟代理人　陳雪萍律師
被　　　告　丁○○
訴訟代理人　卯○○
被　　　告　庚○○
　　　　　　癸○○
　　　　　　辛○○
　　　　　　己　○
　　　　　　丑○○
兼上五人
訴訟代理人　子○○
　　　　　　戊○○
被　　　告　壬○○
訴訟代理人　辰○○
　　　　　　寅○○
上列當事人間請求土地所有權移轉登記事件，本院於96年9月6日言
詞辯論終結，判決如下：
    主  文
被告丁○○應將所有如附表編號1、2、3之土地移轉登記予原告
，由原告公同共有。
被告庚○○、癸○○、戊○○、辛○○、子○○、己○、丑○○
應將所有附表編號4、5、6、7，應有部分各七分之一之土地移轉
登記予原告，由原告公同共有。
被告壬○○應將所有如附表編號8之土地移轉登記予原告，由原
告公同共有。
訴訟費用由被告丁○○負擔七分之三，被告庚○○、癸○○、戊○○、辛○○、子○○、己○、丑○○各負擔四十九分之三，餘
被告壬○○負擔七分之一。
    事實及理由
一、原告丙○○○、甲○○、乙○○主張訴外人耿保安即原告丙○○○、甲○○、乙○○之被繼承人與被告丁○○、訴外人
    游清涼即被告庚○○、癸○○、戊○○、辛○○、子○○、
    己○、丑○○之被繼承人及訴外人游春生即被告壬○○之被
    繼承人於民國77年11月11日訂立土地買賣契約書（下稱系爭
    契約），約定由被告丁○○將其坐落台北縣萬里鄉○○里○○段（下稱同地段）磺溪子小段121、122及129之3地號土地
    所有權全部及130、130之1、130之2地號土地所有權應有部
    分、游清涼將所有坐落同地段磺溪子小段127、128、129之5
    地號土地所有權全部及130、130之1、130之2地號土地所有
    權應有部分暨同地段清水溪小段95之2、95之9地號土地所有
    權全部、游春生將其所有坐落同地段磺溪子小段129地號土
    地所有權全部及130、130之1、130之2地號土地所有權應有
    部分出賣予耿保安，買賣價金合計新台幣（下同）
    6,187,369元。上開土地，除同地段磺溪子小段128、130、
    130之1、130之2地號分屬雜、建、林、建地外，其餘同地段
    磺溪子小段121、122、129之3、127、129之5及同地段清水
    溪小段95之2、95之9地號均為田旱地（下稱系爭田旱地），
    而依簽約當時土地法第30條規定，私有農地所有權之移轉，
    其承受人以承受後能自耕者為限，故耿保安與被告丁○○及
    游清涼、游春生（下稱游清涼等2人）於訂立系爭契約時即
    約定系爭田旱地待耿保安或耿保安指定人於取得自耕能力時
    始辦理移轉手續，辦理過戶時間不受限制，惟由被告丁○○
    及游清涼等2人先將系爭田旱地所有權狀正本交付耿保安，
    並就128、130、130之1、130之2等4筆雜建林地土地所有權
    全部或應有部分移轉登記予耿保安，而為保障被告丁○○及
    游清涼等2人權益，耿保安則必須於雜建林地過戶完成時即
    付清雜建林地及系爭田旱地之全部尾款，且由耿保安負擔系
    爭田旱地增值稅。嗣耿保安於上開雜建林地土地所有權移轉
    登記辦理完畢後，依約於訂立契約當日即77年11月11日給付
    定金1,856,211元（被告丁○○733,400元、游清涼770,900
    元、游春生351,911元）、77年11月18日給付第2次款
    2,474,947元（被告丁○○及游清涼等2人共立乙紙收據）、
    78年2月26日給付尾款1,856,211元（被告丁○○733,415元
    、游清涼770,872 元、游春生351,924元），陸續將買賣價
    金全數給付完畢，且土地法已於89年1月26日刪除上開第30
    條規定，耿保安與被告丁○○及游清涼等2人於訂立契約時
    所預期不能移轉登記之情形已除去，依民法第246條第1項但
    書及第348條之規定，耿保安自得請求被告丁○○及游清涼
    等2人移轉系爭田旱地所有權登記。而耿保安已於96年4月28
    日去世，原告丙○○○、甲○○、乙○○為耿保安之繼承人
    ，耿保安請求移轉系爭田旱地所有權登記之權利即由原告丙○○○、甲○○、乙○○繼承，另游清涼、游春生亦已去世
    ，其系爭田旱地所有權分別由被告庚○○等7人繼承、被告
    壬○○分割繼承，故游清涼、游春生之移轉系爭田旱地所有
    權登記義務應分別由被告庚○○等7人、被告壬○○繼承，
    惟被繼承人游清涼、游春生之前開繼承人並未依系爭契約將
    系爭田旱地所有權移轉登記予原告丙○○○、甲○○、乙○○，爰依民法第348條、第1148條規定請求被告丁○○、被
    告庚○○等7人、被告壬○○將如附表所示土地所有權全部
    或應有部分移轉登記予原告，由原告公同共有等語，故聲明
    如主文所示。
二、被告丁○○、庚○○、癸○○、戊○○、辛○○、子○○、
    己○、丑○○及壬○○則以被告丁○○及游清涼等2人並未
    與耿保安訂立系爭契約，耿保安亦未全數給付買賣價金
    6,187,369元予被告丁○○及游清涼等2人，原告所提出之收
    據及證明書，應係被告丁○○及游清涼等2人在買賣當時，
    將印章交由訴外人簡平（即辦理系爭契約之代書）辦理訂約
    時被盜蓋，且系爭契約書所載被告丁○○及游清涼等2人之
    簽名亦非出自其個人之筆跡，故前開文書並非真正。縱認有
    成立系爭契約並支付價金，亦僅係支付前開同地段磺溪子小
    段130、130之1、130之2地號之屬雜、建、林、建地部分，
    況自原告丙○○○、甲○○、乙○○所主張系爭契約訂立之
    日即77年11月11日起迄今，已歷時19年之久，其提起本訴，
    已逾民事請求權15年之時效等語，資為抗辯。並聲明：原告
    之訴駁回。
三、本件原告丙○○○、甲○○、乙○○主張其因繼承而取得系
    爭田旱地之買受人地位，及除被告丁○○以外，餘被告庚○○、癸○○、戊○○、辛○○、子○○、己○、丑○○因繼
    承及壬○○亦因分割繼承而取得系爭田旱地各應有部分或所
    有權全部乙情，業據原告提出耿保安死亡證明書、被繼承人
    耿保安繼承系統表、戶籍謄本、系爭田旱地之土地登記謄本
    為證，被告丁○○、庚○○、癸○○、戊○○、辛○○、子
    ○○、己○、丑○○及壬○○等人對此亦未爭執，堪信原告
    丙○○○、甲○○、乙○○此部分主張為真實，惟對原告所
    提之系爭契約書之真正予以否認，辯稱不知有訂立系爭契約
    乙節，是原告之被繼承人耿保安與被告丁○○及游清涼等2
    人間是否有訂立系爭契約？系爭契約是否有效成立？為
    本件爭點所在，茲分述如下：
    （一）按私文書經本人或其代理人簽名、蓋章或按指印或有
          法院或公證人之認證者，推定為真正，民事訴訟法第
          358條第1項定有明文。經查，耿保安與被告丁○○及
          游清涼等2人於77年11月11日訂立系爭土地買賣契約
          書，約定上開由被告丁○○將坐落將其坐落前開同地
          段磺溪子小段121、122及129之3地號土地所有權全部
          及130、130之1、130之2地號土地所有權應有部分、
          游清涼將所有坐落同地段磺溪子小段127、128、129
          之5地號土地所有權全部及130、130之1、130之2地號
          土地所有權應有部分暨同地段清水溪小段95之2、95
          之9地號土地所有權全部、游春生將其所有坐落同地
          段磺溪子小段129地號土地所有權全部及130、130之1
          、130之2地號土地所有權應有部分出賣予耿保安之事
          實，業據原告丙○○○、甲○○、乙○○提出不動產
          買賣契約書暨所附特約條件、被告丁○○及游清涼等
          2人收受土地價款收據、被告丁○○及游清涼等2人所
          立證明已收受全部買賣價金暨已分別交付前開同地段
          磺溪子小段121、122、127、128、129之3、129之5、
          130、130之1、130之2地號及同地段清水溪小段95 之
          2、95之9地號等買賣標的物予耿保安接掌等情之證明
          書、前開同地段磺溪子小段121、
          122、127、128、129之3、129之5、130、130之1、
          130之2地號及同地段清水溪小段95之2、95之9地號土
          地登記謄本、原告丙○○○、甲○○、乙○○所持有
          系爭田旱地即前開同地段磺溪子小段121、122、127
          、129之3、129、129之5地號及同地段清水溪小段95
          之2、95之9地號之土地所有權狀、丁○○之台北縣警
          察局板橋市第一戶政事務所77年11月10日北縣板一戶
          印證字第142486號印鑑證明、游清涼之台北縣警察局
          金山鄉戶政事務所77年11月9日北縣金戶字第1304 號
          印鑑證明、游春生之台北市古亭區戶政事務所77年11
          月9日北市警古戶印證字第甲23580號印鑑證明等為證
          ，且經比對系爭契約書上被告丁○○及游清涼、游春
          生之印文，與被告丁○○及游清涼、游春生收受土地
          買賣價款收據、買賣價款全部付清暨買賣標的物已交
          付予耿保安接掌之證明書及印鑑證明上之印文相符，
          益徵系爭契約書及土地價款收據上之被告丁○○及游
          清涼、游春生印文均屬真正，應可推定系爭土地買賣
          契約書上被告丁○○及游清涼、游春生之簽名蓋章為
          真正。此外，被告庚○○、癸○○、戊○○、辛○○
          、子○○、己○、丑○○雖辯稱對系爭契約之訂立、
          價金之支付毫無所悉，並與被告壬○○共同否認系爭
          契約書上之印文為被告丁○○及游清涼、游春生所有
          ，其一方面雖稱前開印鑑證明係「作假」，一方面又
          稱前開印文係遭「盜蓋」且簽名之筆跡亦不相符云云
          ，惟均僅空言置辯而未能提出具體事證證明，自無法
          為其等有利之認定。況依經驗法則，印章通常由自己
          保管，而不會輕易交付他人，尤其印鑑章更為重要，
          更不可能交付他人，且被告丁○○及游清涼等2人亦
          已將買賣契約中之林建地移轉登記予耿保安，凡此益
          證前開不動產買賣契約、收據及證明書均為真正。另
          被告丁○○亦稱：訂約當時，所有一切的處理及作為
          皆為大伯掌握之中，對不識大字幾個及身為么兒的伊
          而言，能置喙及知悉者甚少等語（見96年7月11日答
          辯狀），顯見其亦未否認有同游清涼、游春生與耿保
          安訂立系爭契約之事實。是原告丙○○○、甲○○、
          乙○○主張其被繼承人耿保安有與被告丁○○及游清
          涼等2人就前開同地段磺溪子小段121、122、127、
          128、129之3、129之5、130、130之1、130之2地號及
          同地段清水溪小段95之2、95之9地號之土地訂立系爭
          土地買賣契約，並已支付全部價金乙情，應堪採信。
    （二）按以不能之給付為契約之標的者，其契約為無效。但
          其不能之情形可以除去，而當事人訂約時並預期於不
          能之情形除去後為給付者，其契約仍為有效，民法第
          246條第1項定有明文。又私有農地所有權之移轉，其
          承受人以能自耕者為限，違反前項規定者，其所有權
          之移轉無效，89年1月26日修正前土地法第30條第1、
          2項亦定有明文。查系爭田旱地屬於私有農地，有土
          地登記謄本在卷可稽，雖於訂約時耿保安無自耕能力
          ，然觀諸系爭契約所附特別條件第1條所約定：「本
          買賣對田旱地目之土地，若承買人目前尚未具自耕農
          身份，雙方特別同意其辦理過戶時限不受限制，由甲
          方（即耿保安）或甲方指定人於取得自耕農能力時補
          辦移轉手續」、不動產買賣契約第5條下方及不動產
          所附特約條件第3條下方所蓋有「對田旱地應繳增值
          稅不包括契約第6條在內雙方約束由承買人於可辦理
          過戶時由承買人自行負擔」之條戳印文及不動產買賣
          契約第6條下方所蓋有「對田旱地移轉時間不限，其
          田旱地應繳增值稅歸甲方負擔」之條戳印文等情，足
          見契約當事人於訂約時應已知有給付不能情事，故約
          定「於取得自耕農能力時」方為移轉登記，此應與民
          法第246條第1項但書規定相符，故系爭契約當屬有效
          ，原告丙○○○、甲○○、乙○○既為耿保安之繼承
          人，自得繼承耿保安於系爭契約買受人之地位，依民
          法第348條第1項之規定，請求被告丁○○、庚○○、
          癸○○、戊○○、辛○○、子○○、己○、丑○○等
          人交付系爭田旱地。被告等人雖抗辯系爭契約於77年
          11月11日訂立，自該時起算迄今已逾15年，原告之交
          付買賣標的物請求權，已罹於時效云云。惟按請求權
          ，因15年間不行使而消滅；消滅時效，自請求權可行
          使時起算，民法第125條、第128條分別定有明文。查
          前開土地法第30條關於無自耕農身分者不得受讓農地
          之規定，於89年1月26日始刪除，是以本件系爭契約
          之買受人耿保安於89年1月26日起方可行使系爭契約
          之買賣標的物移轉登記請求權，而從89年1月26日起
          至原告96年5月16日起訴止，尚未逾15年，故原告之
          移轉登記請求權尚未罹於時效，是被告此部分之抗辯
          ，顯不足採。
四、綜上所述，原告主張丙○○○、甲○○、乙○○與被告丁○○及游清涼等2人間所簽訂之系爭土地買賣契約為有效成立
    ，被告丁○○、游清涼之繼承人即庚○○、癸○○、戊○○
    、辛○○、子○○、己○、丑○○及游春生之繼承人即被告
    壬○○應將系爭田旱地之所有權全部或其各應有部分移轉登
    記予原告，應可採信。從而，原告依繼承及買賣之法律關係
    ，請求被告丁○○應將坐落前開同地段磺溪子小段121、122
    及129之3地號土地所有權全部、被告庚○○、癸○○、戊○○、辛○○、子○○、己○、丑○○等人應將坐落同地段磺
    溪子小段127、129之5、清水溪小段95之2、95之9地號土地
    所有權其各應有部分、被告壬○○應將坐落同地段磺溪子小
    段129地號土地移轉登記予原告公同共有，為有理由，應予
    准許。
五、據上論結，本件原告之訴為有理由，依民事訴訟法第78 條
    、第85條第1項，判決如主文。
中　　華　　民　　國　　96　　年　　9 　　月　　20　　日
              　　基隆簡易庭法　官  林李達
以上正本係照原本作成。
對於本件判決如有不服，應於收受送達後20日內向本院提出上訴
書狀，敘述上訴之理由，上訴於臺灣高等法院，並按他造當事人
之人數附具繕本。
中　　華　　民　　國　　96　　年　　9 　　月　　20　　日
                            書記官  林建清
